臺灣基隆地方法院民事判決
111年度訴字第264號
原      告  陳森夫  
            黃蔭    
共      同
訴訟代理人  張來好  
被      告  黃溪河  


上列當事人間拆屋還地事件，本院於民國111年7月12日言詞辯論
終結，判決如下：
    主  文
一、被告應將坐落新北市○○區○○段000地號土地上，如附件複丈
    成果圖編號A、B、C、D圖例所示，面積分別為107.90、12.1
    6、30.37、3.37平方公尺，合計153.8平方公尺，門牌號碼
    為新北市○○區○○○路00巷0號之建物及鐵皮棚架(1)、(2，包
    含與新北市○○區○○○路00巷0號雨遮重疊處)拆除，並將上開
    占用土地返還予原告二人。
二、被告應分別給付原告陳森夫新臺幣2萬0,507元、原告黃蔭新
    臺幣1萬0,253元，及自民國111年1月11日起至拆除主文第一
    項所示之建物及鐵皮棚架(1)(2，包含與新北市○○區○○○路00
    巷0號雨遮重疊處)，並返還主文第一項土地之日止，按月分
    別給付原告陳森夫新臺幣342元、原告黃蔭新臺幣171元。
三、原告其餘之訴駁回。
四、訴訟費用由被告負擔。
    事實及理由
壹、程序事項
    被告經合法通知，未於言詞辯論期日到場，核無民事訴訟法
    第386條各款所列情形，爰依民事訴訟法第385條第1項前段
    規定，准原告訴訟代理人之聲請，由其一造辯論而為判決。
貳、實體事項
一、原告起訴主張略以：
(一)原因事實
　　原告主張新北市○○區○○段000地號土地（下稱系爭土地）為
    原告二人共有。詎被告未經原告之同意亦未有合法權源，占
    有如附件複丈成果圖所示編號A、B、C部分土地，並在其上
    興建門牌號碼為新北市○○區○○○路00巷0號之建物及搭設鐵皮
    棚架(1)、(2)（下合稱系爭地上物），占用面積合計153.8
    平方公尺，如附件複丈成果圖所示，而原告於民國110年9月
    2日向地政事務所申請土地鑑界，始知上開被侵占之事實，
    然因兩造係鄰居且有遠房親戚情誼，為能和平解決糾紛，原
    告乃於110年10月5日向新北市金山區調解委員會申請調解，
    詎被告拒絕接受，原告因而提起本件訴訟。
(二)法律主張
 1、拆除系爭地上物返還土地部分
　　按所有人對於無權占有或侵奪其所有物者，得請求返還之。
    對於妨害，其所有權者，得請求除去之。有妨害其所有權之
    虞者，得請求防止之，民法第767條定有明文。而被告為系
    爭地上物之所有權人，然其無占有使用系爭土地之合法權源
    ，卻拒絕拆除系爭地上物並返還系爭土地予原告二人，爰依
    上開規定請求如主文第1項所示。
 2、相當於租金之損害或不當得利部分
 (1)請求依據
　　按因故意或過失，不法侵害他人之權利者，負損害賠償責任
    ，民法第184條第1項前段定有明文。次按無法律上之原因而
    受利益，致他人受損害者，應返還其利益，民法第179條前
    段亦有明文。是以，被告既侵害原告二人之土地所有權，而
    享有使用系爭土地之利益，原告二人自得請求被告依法賠償
    、給付原告二人相當於地租之損害金。是以，本件被告無權
    占有系爭土地面積，如附件複丈成果圖所示編號A、B、C部
    分土地，合計為153.8平方公尺，而系爭土地公告地價如新
    北市政府地政局系爭土地歷年公告地價查詢資料所示，每平
    方公尺為新臺幣（下同）800元。是以，被告既無占有使用
    系爭土地之合法權源，原告二人自得按上開規定，以土地總
    價額按週年利率百分之10計算每年租金，請求自起訴時起回
    推5年期間，即自106年1月11日起至111年1月10日止，相當
    租金之之損害或不當得利，及自起訴後即111年1月11日起至
    拆除系爭土地上之系爭地上物，並返還系爭土地之日止，每
    月相當於租金之損害或不當得利，而如土地登記第一類謄本
    所示，原告二人就系爭土地權利範圍原告陳森夫為3分之2、
    原告黃蔭為3分之1原告二人個別請求金額計算如下。
 (2)自106年1月11日起至111年1月10日止，原告二人得請求相當
    於租金之損害或不當得利約為6萬1,520元【計算式：800元
    153.8平方公尺百分之105年＝6萬1,520元】，其中原告陳
    森夫約為4萬1,013元【計算式：6萬1,520元3分之2＝4萬1,0
    13元】、原告黃蔭約為2萬0,507元【計算式：6萬1,520元3
    分之1＝2萬0,507元】。
 (3)而自111年1月11日起至拆除系爭土地上之系爭地上物，並返
    還系爭土地之日止，原告二人得請求每月相當於租金之損害
    或不當得利約為1,025元【計算式：800元153.8平方公尺
    百分之1012個月＝1,025元】，其中原告陳森夫約為683元【
    計算式：1025元3分之2＝683元】、原告黃蔭約為342元【計
    算式：1025元3分之1＝342元】。
(三)基於上述，聲明：
 1、被告應將坐落系爭土地上，如附件複丈成果圖所示編號A、B
    、C部分土地，面積合計153.8平方公尺，門牌號碼為新北市
    ○○區○○○路00巷0號之建物及鐵皮棚架(1)、(2)拆除，並將上
    開占用土地返還予原告二人。
 2、被告應分別給付原告陳森夫4萬1,013元、原告黃蔭2萬0,507
    元，及自111年1月11日起至拆除前項聲明之建物及鐵皮棚架
    (1)(2)，並返還系爭土地之日止，按月分別給付原告陳森夫
    683元、原告黃蔭342元。　　
二、被告未於言詞辯論期日到場，亦未提出書狀作何聲明或陳述
    。
參、本院之判斷
一、拆屋還地部分
(一)按所有人對於無權占有或侵奪其所有物者，得請求返還之；
    對於妨害其所有權者，得請求除去之；有妨害之虞者，得請
    求防止之，民法第767條第1項定有明文。又占用他人土地，
    並不以建物或定著物等不動產占用土地者為限，凡以自己之
    物占用土地者均屬之。　　
(二)原告主張被告所有系爭地上物無權占有原告系爭土地，面積
    合計為153.8平方公尺，依據上開返還面積堪信原告聲明主
    張之拆除範圍實應包含複丈成果圖標示A、B、C、D部分土地
    ，其中標示D部分之鐵皮棚架（即鐵皮棚架2，與新北市○○○○
    ○路00巷0號雨遮重疊處），業據其提出系爭土地登記第一類
    謄本、被告所有系爭地上物占用系爭土地之照片2張、新北
    市政府地政局查詢系爭土地歷年公告地價資料等件為證。並
    經本院於111年4月1日會同新北市汐止地政事務所人員勘驗
    現場，製有勘驗筆錄及複丈成果圖在卷可稽。被告經合法通
    知，未於言詞辯論期日到場，亦未提出書狀為任何聲明或陳
    述，堪信原告主張為真實。是以原告二人依民法第767條第1
    項規定，請求被告應將如附件複丈成果圖所示編號A、B、C
    、D部分，面積分別為107.90及12.16、30.37、3.37平方公
    尺，合計153.8平方公尺，門牌號碼為新北市○○區○○○路00巷
    0號之建物及鐵皮棚架(1)、(2含與新北市○○區○○○路00巷0號
    雨遮重疊處)拆除，並將上開占用土地返還予原告二人，於
    法自無不合，應予准許。
二、相當於租金之損害或不當得利部分
(一)於111年1月10日以前部分
 1、按城市地方房屋之租金，以不超過土地及其建築物申報總價
    額週年利率百分之10為限，土地法第97條第1項定有明文；
    上開規定，於租用基地建築房屋準用之，同法第105條亦定
    有明文。所謂土地及建築物之總價額，依土地法施行法第25
    條規定，土地價額依法定地價；建築物價額則依該管市縣地
    政機關估定之價額而定。又所謂法定地價，依土地法第148
    條規定，係土地所有權人依該法規定所申報之地價。土地所
    有權人未於公告期間申報地價者，以公告地價百分之80為其
    申報地價。平均地權條例第16條前段亦有明文。此外，基地
    租金之數額，除以基地申報地價為基礎外，尚須斟酌基地之
    位置，工商業繁榮之程度，占有人利用基地之經濟價值及所
    受利益等項，並與鄰地租金相比較，以為決定（最高法院68
    年台上字第3071號裁判意旨參照）。
 2、本院審酌系爭地上位處新北市金山區三界壇路40巷內，地理
    位置已遠離金山區公所周邊之熱鬧街區，且附近多為農田、
    平房及獨棟透天厝，聯外道路難稱寬廣，而系爭地上物之建
    物，現況亦如勘驗筆錄照片所示，為紅磚搭建之平房，屋後
    雜草叢生，且附隨之鐵皮棚架亦多有鏽蝕塌陷之情情，是依
    系爭地上物之坐落位處鄉間、交通欠缺便利性、生活機能並
    不完善等情形，認原告主張之被告占有系爭土地之不當得利
    以公告地價之週年利率百分之5計算方為適當，逾此範圍之
    請求，應予駁回。
 3、是以，被告自106年1月11日起至111年1月10日前，所獲不當
    得利，參照「公告地價占用面積週年利率12個月（無條
    件捨去）經歷月數」之計算公式，而此期間公告地價均為
    每平方公尺800元、被告占用面積合計153.8平方公尺、按週
    年利率百分之5為參數，合計為3萬0,760元【計算式：800元
    153.8公尺百分之512個月（小數點後四捨五入）60個月
    ＝30,760元】，而系爭土地權利範圍原告陳森夫為3分之2、
    原告黃蔭為3分之1，則原告陳森夫得請求被告給付2萬0,507
    元、原告黃蔭得請求被告給付1萬0,253元，逾此範圍之請求
    ，應予駁回。
(二)自111年1日11日起至返還系爭土地部分
　　承前述理由，被告111年1日11日起尚未返還所占系爭土地如
    附件複丈成果圖所示編號A、B、C、D部分土地前，仍受有不
    當得利，參照「公告地價占用面積週年利率12個月」之
    計算公式，以公告地價每平方公尺800元、占用面積153.8平
    方公尺、按週年利率百分之5為參數，被告每月不當得利為5
    13元【計算式：800元153.8平方公尺百分之512個月＝513
    元】，而系爭土地權利範圍原告陳森夫為3分之2、原告黃蔭
    為3分之1，則原告二人自111年1日11日起至拆除系爭土地上
    之系爭地上物，並返還系爭土地之日止，則原告陳森夫得請
    求被告按月給付342元、原告黃蔭得請求被告給付171元，逾
    此範圍之請求，應予駁回。
肆、綜上所述，原告二人依民法第767條第1項規定，請求被告將
    系爭土地上如附件複丈成果圖所示編號A、B、C、D部分土地
    上之系爭地上物拆除，並將前揭範圍土地返還予原告二人，
    另依民法第179條規定，請求被告分別給付原告陳森夫、黃
    蔭相當於租金之不當得利金額2萬0,507元、1萬0,253元，及
    自111年1日11日起至騰空返還原告前開土地之日止，按月分
    別給付原告陳森夫342元、原告黃蔭171元，為有理由，應予
    准許，逾此範圍之請求，則屬無據，應予駁回。
伍、訴訟費用之負擔：爰依民事訴訟法第79條審酌原告敗訴部分
    乃不列計訴訟費用之不當得利請求部分，應列計訴訟費用之
    拆屋還地部分原告全部勝訴，因此訴訟費用應由被告全部負
    擔。
陸、據上論結，本件原告之訴為一部有理由一部無理由，依民事
    訴訟法第385條第1項前段、第79條，判決如主文。　　
中　　華　　民　　國　　111 　年　　7 　　月　　26　　日
                      民事庭法　官  王翠芬
以上正本係照原本作成。
對於本件判決如有不服，應於收受送達後20日內向本院提出上訴
書狀，敘述上訴之理由，上訴於臺灣高等法院，並按他造當事人
之人數附具繕本。如委任律師提起上訴者，應一併繳納上訴審裁
判費。
中　　華　　民　　國　　111 　年　　7 　　月　　26　　日
                            書記官  陳怡君